臺灣高等法院刑事判決
109年度上訴字第3306號
上  訴  人  臺灣宜蘭地方檢察署檢察官
上  訴  人  
即  被  告  林芷妘





上列上訴人等因被告洗錢防制法等案件，不服臺灣宜蘭地方法院
109年度訴字第112號，中華民國109年6月30日第一審判決（起訴
案號：臺灣宜蘭地方檢察署109年度偵字第418號；移送併辦案號
：臺灣臺南地方法院檢察署109年度偵字第12041號），提起上訴
，本院判決如下：
    主  文
原判決撤銷。
林芷妘無罪。
    理  由
壹、程序部分－證據能力
一、最高法院嘗謂：無罪之判決書，就傳聞證據是否例外具有證
    據能力，本無須於理由內論敘說明。其理由為（略以）：犯
    罪事實之認定，係據以確定具體的刑罰權之基礎，自須經嚴
    格之證明，故其所憑之證據不僅應具有證據能力，且須經合
    法之調查程序，否則即不得作為有罪認定之依據。倘法院審
    理之結果，認為不能證明被告犯罪，而為無罪之諭知，即無
    刑事訴訟法第154 條第2 項所謂「應依證據認定」之犯罪事
    實之存在。因此，同法第308 條前段規定，無罪之判決書只
    須記載主文及理由。而其理由之論敘，僅須與卷存證據資料
    相符，且與經驗法則、論理法則無違即可，所使用之證據亦
    不以具有證據能力者為限，即使不具證據能力之傳聞證據，
    亦非不得資為彈劾證據使用等語（最高法院100 年度台上字
    第2980號判決意旨）。惟按無證據能力、未經合法調查之證
    據，不得作為判斷之依據。刑事訴訟法第155 條第2 項定有
    明文。此處「判斷之依據」當不僅指有罪判決為限，而包括
    無罪判決在內，且立法者揭櫫正是：「法院要判斷證據資料
    的證明力，應以具證據能力者為前提」。不論是消極的證據
    禁止或排除（狹義無證據能力），或者未經嚴格證明法則（
    未經合法調查之證據），都是欠缺證據能力，而傳聞證據如
    非屬傳聞法則之例外，自亦無證據能力，在未確定其是否有
    證據能力之前，法院根本無從提前判斷其證明力，更遑論在
    確定證據應禁止使用（即排除於審判程序之外）時，法院如
    無足夠的證據資料憑以論斷證明力，自應為無罪判決。換言
    之，在法院論斷有無證據，及證據之證明力是否足以形成有
    罪心證前，必須先進行證據能力之判斷，始得確定審判程序
    尚有無足夠之證據可供判斷為心證之基礎，此乃邏輯之必然
    。從而，認為無罪判決可以無庸為證據能力之判斷，而無須
    於判決理由內論敘說明，顯有因果倒置、邏輯謬誤之嫌，爰
    認仍應先為證據能力之判斷，始得進入證據證明力之論斷取
    捨，合先敘明。
二、被告審判外不利於己之陳述
(一)按被告之自白，非出於強暴、脅迫、利誘、詐欺、疲勞訊問
    、違法羈押或其他不正之方法，且與事實相符者，得為證據
    。被告陳述其自白係出於不正之方法者，應先於其他事證而
    為調查。該自白如係經檢察官提出者，法院應命檢察官就自
    白之出於自由意志，指出證明之方法。刑事訴訟法第156 條
    第1 項、第3 項分別定有明文。此等規定係在保障被告陳述
    之「意志決定及意志活動自由」，如被告之陳述非屬自白之
    性質，而僅係不利，或甚至有利於被告之陳述，如檢察官提
    出作為證據，基於相同意旨，仍應受前述證據能力之限制。
(二)查被告於準備程序、審判期日對於檢察官所提出警詢、偵查
    訊問筆錄之證據能力均不爭執，本院亦查無明顯事證足證司
    法警察、檢察官於製作該等筆錄時，有對被告施以不正方法
    訊問製作之情事，是被告審判外之陳述係出於任意性，具證
    據能力。至原審程序所為陳述，被告、辯護人亦均不爭執證
    據能力，而認有證據能力。
三、被告以外之人於審判外陳述及其他文書之證據能力
(一)按被告以外之人於審判外之言詞或書面陳述，除法律有規定
    者外，不得作為證據。被告以外之人於審判外之陳述，雖不
    符前4 條（指刑事訴訟法第159 條之1 至第159 條之4 ）之
    規定，而經當事人於審判程序同意作為證據，法院審酌該言
    詞陳述或書面陳述作成時之情況，認為適當者，亦得為證據
    。刑事訴訟法第159 條第1 項、第159 條之5第1 項分別定
    有明文。至非屬供述證據之其他文書證據或物證，基於刑事
    訴訟法第159 條係兼採直接審理原則及傳聞法則（立法理由
    參見），而「同意性法則」亦屬採直接審理原則國家之共通
    例外法則，是類推上述同意性法則之意旨，當事人既不爭執
    ，本院又認具證據能力不致侵害當事人權利，而具相當性者
    ，同具證據能力。
(二)經查被告對於檢察官所提出之證人即告訴人鄭麗蘭、邱芳妤
    等人分別於審判外之陳述，及其他文書證據，均不爭執證據
    能力，本院亦查無證據證明該等證據有不法取得之情事，致
    影響真實性，是該等審判外筆錄及文書具相當之可信性，依
    據及類推適用前述「同意性」之傳聞法則例外規定，被告以
    外之人於審判外之陳述，及其他文書均具證據能力。
貳、實體部分－證明力
一、公訴意旨（略以）：被告林芷妘於民國108年11月3日前某日
    ，在網路看到應徵工作之廣告，經與對方聯繫後，加入由真
    實姓名年籍不詳、手機通訊軟體LINE暱稱為「藍宇璇」、「
    奕儒day」所屬之某詐騙集團，林芷妘並基於幫助詐欺及掩
    飾、隱匿該詐欺集團詐騙所得，提供其所有兆豐銀行宜蘭分
    行00000000000000號帳戶，幫助上述詐欺集團作為贓款的洗
    錢帳戶，待贓款進入上述帳戶後，再將該贓款轉出到某詐欺
    集團指定之其他帳戶，以掩飾、隱匿某詐欺集團之詐騙所得
    。該詐騙集團成員乃以「假冒親友缺錢周轉」之詐騙方式，
    使鄭麗蘭因此陷於錯誤而於108年11月4日（星期一）下午14
    點00分許匯款新台幣（下同）5萬元到上開帳戶內；又使邱
    芳妤因此陷於錯誤而於108年11月5日（星期二）中午12點15
    分許匯款5萬元到上述帳戶內。嗣經鄭麗蘭、邱芳妤分別報
    警處理。因認被告林芷妘涉犯刑法第30條、第339條第1項之
    幫助詐欺罪、洗錢防制法第14條第1項之洗錢罪等罪嫌。
二、檢察官認被告涉有前述罪嫌，無非係以被告於警詢及偵查中
    的供述、證人即告訴人鄭麗蘭、邱芳妤分別於警詢中的指述
    、告訴人2人的內政部警政署反詐騙案件紀錄表、派出所受
    理詐騙帳戶通報警示簡便格式表、金融機構聯防機制通報表
    、匯款資料，及被告所有帳戶交易紀錄等文書為證，因而認
    定被告林芷妘幫助他人詐欺取財及洗錢的不確定故意，所為
    犯刑法第30條第1項、第339條第1項的幫助詐欺罪與洗錢防
    制法第14條第1項的洗錢罪嫌，且被告係以一交付金融機構
    帳戶，再將該贓款轉出到某詐欺集團指定之其他帳戶之行為
    ，掩飾、隱匿該詐欺集團之詐騙所得，觸犯幫助詐欺取財及
    洗錢犯行，為想像競合犯，應從一重之洗錢罪處斷。
三、訊據被告林芷妘堅持否認有幫助詐欺取財與洗錢之認識及犯
    行，辯稱（略以）：我覺得我不是在幫助詐騙集團，我也是
    在網上求職，我交付的帳戶也是有在使用，我母親會匯錢進
    來；我有詢問對方這是這是合法的工作嗎？對方說是，他說
    這是幫助企業家節稅，匯款到我戶頭，然後再幫他們提領出
    來，公司指示我去提款，然後交給別人，我認為這是工作的
    內容；我的帳戶一天只能提領12萬元，LINE暱稱「奕儒day
    」的男子要我去買遊戲點數，然後再把遊戲點數給他等語。
四、經查上述系爭兆豐銀行宜蘭分行帳戶係被告於103年間申辦
    ，除訊據被告於警詢及偵查中自承在卷外，並有兆豐國際商
    業銀行股份有限公司109年4月15日兆銀總集中字第10900189
    51號函暨所附客戶基本資料1份在卷可查（參見歸仁分局警
    卷第113至115頁），此部分事實已足認定。又被告對於其在
    108年11月3日前某日，將其所有上述帳戶的存簿翻拍予真實
    姓名年籍不詳、手機通訊軟體LINE暱稱為「奕儒day」之人
    後，嗣後告訴人鄭麗蘭、邱芳妤先後於108年11月4日14點00
    分、同年月5日中午12時15分匯款如前述金額至被告上述帳
    戶內，被告再依照「奕儒day」透過LINE通訊軟體的指示內
    容，提領告訴人2人匯入的款項，另行面交予接應的收款車
    手等情，為被告所不爭執，亦核與告訴人鄭麗蘭、邱芳妤分
    別於警詢中的指述相符（參見宜蘭分局警卷第5至7、8至9頁
    ），復有告訴人2人內政部警政署反詐騙案件紀錄表、派出
    所受理詐騙帳戶通報警示簡便格式表、金融機構聯防機制通
    報表、匯款資料，及被告所有系爭帳戶交易紀錄在卷可證（
    參見宜蘭分局警卷第10至23頁、歸仁分局警卷第117至131頁
    ）。而被告辯稱其係因上網應徵工作，因而將其所有的兆豐
    銀行宜蘭分行帳戶存簿封面及身分證翻拍後轉傳予真實姓名
    年籍資料不詳，通訊軟體LINE暱稱為「奕儒day」之人，且
    於告訴人陸續將受騙款項匯入至其帳戶後，復依「奕儒day
    」指示，將款項提領出來與收款車手面交或轉購買遊戲點數
    後，將購買明細翻拍予「奕儒day」等情，亦有被告於警詢
    時所提出其於手機翻拍LINE之對話紀錄截圖共59張、被告依
    指示至ATM提款、與被告面交收款車手的衣著特徵，及其所
    搭乘的計程車等監視器截圖畫面、被告與取款車手面交處現
    場照片共31幀在卷可證（參見歸仁分局警卷第61至79、81至
    91、93至111頁、原審卷第65至99頁）。是本件告訴人鄭麗
    蘭、邱芳妤遭詐騙的金錢，確為真實姓名年籍資料不詳，LI
    NE通訊軟體暱稱為「藍宇璇」、「奕儒day」2人，以「誠徵
    計時人員」之徵人廣告手段，網羅被告並使其主動提供系爭
    帳戶，更指揮被告領取款項之所屬詐欺集團所為，已可採信
    。本案爭點在於：被告依詐欺集團不詳成員指示提供自身所
    有兆豐銀行宜蘭分行帳戶存摺時，及領取告訴人受騙金額後
    與取款車手面交之際，究竟對有告訴人2人可能遭詐騙，及
    所為屬洗錢犯罪的結果有無預見可能性，而足認有幫助故意
    之存在？
五、按犯罪事實應依證據認定之，無證據不得推定其犯罪事實。
    又不能證明被告犯罪者，應諭知無罪之判決，刑事訴訟法第
    154條第2項、第301條第1項分別定有明文。再按刑事訴訟上
    證明之資料，無論其為直接證據或間接證據，均須達於通常
    一般之人均不致有所懷疑，而得確信其為真實之程度，始得
    據為有罪之認定，若其關於被告是否犯罪之證明未能達此程
    度，而有合理之懷疑存在時，致使無從形成有罪之確信，在
    刑事訴訟「罪疑唯輕」、「無罪推定」原則下，根據「罪證
    有疑，利於被告」之證據法則，即不得遽為不利被告之認定
    ，最高法院76年台上字第4986號判決意旨曾強調此一原則，
    足資參照。又按最高法院於92年9月1日刑事訴訟法修正改採
    當事人進行主義精神之立法例後，特別依據刑事訴訟法第16
    1條第1項規定（檢察官就被告犯罪事實，應負舉證責任，並
    指出證明之方法），再次強調謂：「檢察官對於起訴之犯罪
    事實，應負提出證據及說服之實質舉證責任。倘其所提出之
    證據，不足為被告有罪之積極證明，或其指出證明之方法，
    無從說服法院以形成被告有罪之心證，基於無罪推定之原則
    ，自應為被告無罪判決之諭知」等語（最高法院92年台上字
    第128號判決意旨參見）。98年12月10日施行生效的「公民
    與政治權利國際公約及經濟社會文化權利國際公約施行法」
    ，將兩公約所揭示人權保障之規定，明定具有國內法律之效
    力（第2條參見），其中公民與政治權利國際公約第14條第2
    項亦揭示「受刑事控告之人，未經依法確定有罪以前，應假
    定其無罪」；刑事妥速審判法第6條更明定：「檢察官對於
    起訴之犯罪事實，應負提出證據及說服之實質舉證責任。倘
    其所提出之證據，不足為被告有罪之積極證明，或其指出證
    明之方法，無法說服法院形成被告有罪之心證者，應貫徹無
    罪推定原則」。凡此均係強調學說所指，基於嚴格證明法則
    下之「有罪判決確信程度」，對於被告是否犯罪之證據應證
    明至「無庸置疑」之程度，否則，於無罪推定原則下，被告
    自始被推定為無罪之人，對於檢察官所指出犯罪嫌疑之事實
    ，並無義務證明其無罪，即所謂不「自證己罪原則」，而應
    由檢察官負提出證據及說服之責任，如檢察官無法舉證使達
    有罪判決之確信程度，以消弭法官對於被告是否犯罪所生之
    合理懷疑，自屬不能證明犯罪，即應諭知被告無罪。
六、復按刑法對於故意有兩種規定，首先刑法第13條第1項規定
    ：「行為人對於構成犯罪之事實，明知並有意使其發生者，
    為故意」；第2項另規定：「行為人對於構成犯罪之事實，
    預見其發生而其發生並不違背其本意者，以故意論」。學說
    多稱前者為「直接故意」或「確定故意」；後者為「間接故
    意」、「不確定故意」或「未必故意」。至不論學說或實務
    分析故意之要素，均認為故意包括「知」與「意」的要素，
    刑法第13條第1項所謂「明知」、第2項所謂「預見其發生」
    ，均屬知的要素。而刑法第13條第1項所謂「有意使其發生
    」、第2項所謂「其發生並不違背其本意」，則均屬於意的
    要素。本院以為，「故意」的構成應僅以行為人對於犯罪事
    實的認知為要件。亦即具備「知」（即學說常使用之「預見
    」）的要素即足，所謂的「有意使其發生」，毋寧即係闡明
    「知」的要素，蓋「知情行為永遠不違背其本意」，亦即高
    度的「知」與「意」，雖學說及實務通稱為直接故意，而將
    其當作故意的「定義」，惟所謂定義必須是包含充分及必要
    條件，從必要條件觀之，既然刑法第13條第2項將較低度的
    「知」與「意」亦作為故意的要件，就沒有理由反而將高度
    的知與高度的意當作故意的要件，因而我國刑法對於故意的
    定義應該是在刑法第13條第2項，而非第1項（黃榮堅教授同
    此見解，參見所著，刑法解題－關於故意及過失，收錄於氏
    著，刑法問題與利益思考，1995年6月，初版，第1頁《第31
    頁》以下）。簡言之，所謂的直接故意，嚴格說來，既然行
    為人有意使其發生，是屬於行為人所追求的目的狀態，而不
    僅僅是中間目的或最後目的的附帶結果而已，此種故意應該
    是「意圖」故意，即最強度的故意，根本上放棄直接或間接
    故意的區分法，以刑法第13條第2項作為故意的定義，且重
    點在於「知」的要素，即以「預見」為準（參見黃榮堅，基
    礎刑法學《上》，2006年9月，三版，第437頁以下，黃教授尚
    認為所謂「違背其本意」的概念，違背刑法規範之基本意義
    ，進而主張刑法第13條關於故意的規定應改弦易張，重新規
    定）。從而，是否具有故意，應以行為人是否「預見」犯罪
    事實構成要件的實現，至於究竟有無預見，必須經由推論的
    過程才能得出結論，依據已存在的事實及證據，來推論行為
    人對於事實的發生是否預見，且此處的預見應以有「預見可
    能性」為前提，而決定有無預見可能性的因素包括「知識」
    及「用心」，蓋無知不是刑罰的對象，而在行為人已具備足
    夠知識的前提下，即應以法律所設想之一般智識謹慎者的狀
    態，用以判斷行為人對於侵害事實的發生是否具備足夠的預
    見可能性，換言之，以刑罰的威嚇使行為時之行為人提高用
    心，而動用其既有之知識去預見侵害事實的發生，而產生迴
    避的動機及行為，尤其在刑法第13條第2項仍有「其發生並
    不違背其本意」之文字下，至少應參考學說上的「防果理論
    」標準，除非行為人以實際的行動顯示其避免法益侵害結果
    發生的意願（亦即行為人之行為目的就是為保護法益免於侵
    害），否則，祇要行為人認識構成要件事實發生之可能性，
    行為人的行為即是出於故意。又預見（可能性）之標準，本
    院仍採通說主張兼顧主、客觀標準的折衷說，亦即以一般人
    的注意能力為判斷標準，兼顧行為人個人的注意能力為上限
    ，亦即行為人個人注意能力超過一般人之注意能力時，以一
    般人注意能力作為判斷預見可能性之標準；行為人個人注意
    能力不及一般人注意能力時，以行為人個人注意能力為判斷
    預見可能性之標準。從實證上（或說統計學）的角度，是否
    預見的判斷，也建立在對於相同事實觀察的統計數字基礎上
    ，當愈多相同條件者處於行為人行為當時的情形下，得預見
    事實的發生，即愈能判斷行為人有預見的故意；而判斷是否
    預見，更須依據行為人的智識、經驗，例如行為人的社會年
    齡、生活經驗、教育程度，特別是對於社會新聞的吸收，以
    及行為時的精神狀態等，綜合判斷推論行為人是否有預見可
    能。
七、經查被告於警詢、偵查及原審審理時均辯稱（略以）：我是
    在求職網頁上看到「網路買賣交易行銷」的內容，加入對方
    的LINE之後，經LINE暱稱「藍宇璇」之人，跟我說他們是虛
    擬貨幣交易，我自己不用儲值，會有資金匯到我的帳戶內，
    我再提領出來給他們，佣金則是按交易金額的百分之4計算
    ，之後換暱稱「奕儒day」之人跟我接洽，並要我提供身分
    證及帳戶資料；我有看過電視新聞、報章雜誌報導提供帳戶
    供他人匯錢可能會構成幫助詐欺之行為，但對方交代的工作
    內容沒有很清楚，我一直反覆問他是不是犯罪的工作，對方
    很確定的跟我說不是等語，經核與被告於本院準備程序及審
    理期日答辯：對方說是企業家要節稅所以匯款到我帳戶，我
    再幫忙提領出來，我不知道這是犯罪的金錢等語相符，且有
    前述被告所提LINE之對話紀錄截圖內容可證。是被告所辯因
    為上網求職，導致提供系爭帳戶給對方使用，甚至按照暱稱
    「奕儒day」之人透過LINE通訊軟體之指示，將告訴人等受
    騙匯入之金錢提領出來後，面交予另一名取款車手，而被告
    於此過程中均堅信其所為係處理企業客戶節稅的正常工作交
    辦內容，已堪合理可信。重點仍在被告在誤信此種求職陷阱
    時，究竟對於其所交付的帳戶將遭詐欺使用，有無預見及認
    識。
八、經查被告於本案行為時，甫滿21歲，為專科應屆畢業的社會
    新鮮人，其後就讀於中華醫事科技大學二技夜間部，現為休
    學中，其先前曾有雞排店、火鍋店短期打工的經驗，經核與
    證人即被告男友蔡昀叡於原審審理證述內容相符（參見原審
    卷第162頁），另觀諸被告所提供之LINE對話紀錄截圖顯示
    ，暱稱「奕儒day」向被告確認係爭帳戶之印章、證件及存
    簿是否在手邊時，被告回以存簿存放在宜蘭住處，係其請母
    親翻拍轉發給「奕儒day」，而「奕儒day」在確認被告帳戶
    餘額時，被告亦據實告知家人匯款至該帳戶等語（參見原審
    卷第71頁）。此種父母為在學子女代為保管金融帳戶存摺，
    並透過存入金額達到控管就學子女個人理財方式的作法，係
    合於一般社會常見經驗，是以被告對於帳戶控管的認知能力
    ，礙於其有限的經驗，未必能全然掌握，遑論其與銀行間的
    金融交易知識仍屬貧乏，至少被告求職遇險的社會經驗顯有
    不足。觀諸本件緣起是被告為上網求職尋覓新工作，因而聽
    信詐騙集團成員「藍宇璇」、「奕儒day」等人所言，交付
    兆豐銀行帳戶存摺及證件翻拍照，供其等確認帳戶可正常使
    用，以供對方公司轉匯操作虛擬貨幣使用，尤其被告仍將其
    帳戶掌握在己手中，其理解只是將帳戶提供給「奕儒day」
    等人轉帳使用，甚或幫忙提領，不必交付提款卡或密碼，因
    而更失去戒心。雖然此種徵才廣告內容就是單純提供或出租
    帳戶，其後幫忙提領的不勞而獲的工作，但不必付出勞力即
    可獲取報酬，本屬人的天性或說惰性，自無可厚非。且年輕
    識淺如被告，誤以為此是社會新興行業，而其等對於所謂新
    興行業的接受度本即較高，相對查驗及警覺性即降低，亦堪
    可想像。足認被告在基礎金融知識及社會工作經驗均屬缺乏
    之情狀下，難認其能堪以辨識、理解若輕易交付帳戶，甚至
    將成為詐欺集團犯罪工具，並因而對於詐騙集團之話術信以
    為真，致被告自始確信交付自身金融機構存簿為工作所必須
    ，而工作內容即為將詐欺集團成員所稱「企業」客戶轉匯金
    錢提領出來後，交予取款「專員」。且細觀被告與暱稱「奕
    儒day」之人的LINE對話紀錄截圖，被告一次提領5萬元現鈔
    後，曾擔心會被盤查，亦說希望不要害自己被抓去關，經「
    奕儒day」回覆「不會啦，謝謝」，甚至被告經男友提醒後
    ，再次向「奕儒day」詢問其所為提領現金之行為，是否違
    法或牽涉法律責任等語，暱稱「奕儒day」之人回覆以我們
    是合法經營，不會有事後，被告即對於暱稱「奕儒day」之
    人所述深信不疑（參見原審卷第65至99頁LINE對話紀錄）。
    甚至被告於案發後，至108年11月8日欲再為提領時發現提款
    卡無法使用，經詢問銀行人員始發現被列為警示帳戶，進而
    才懷疑自己所為恐怕已犯罪，而於同年11月13日，在司法警
    察尚未通知之下，即自行向台南市政府警察局歸仁分局仁德
    分駐所主動「自首」（實為投案）製作警詢筆錄（參見台南
    市政府警察局歸仁分局刑案偵查卷宗第3頁下），依被告所
    述，經銀行告知始知許多大學生都因遭遇此種詐騙手法而上
    當，卻從未心生懷疑自己帳戶已被用來作為犯罪工具使用。
    堪認被告及辯護人所辯已有合理懷疑為真。衡以近來詐騙集
    團多以如此縝密之犯罪手法，即便是高學歷、社會經驗閱歷
    豐富之人，亦難識破，遑論生活單純，前無與金融機構往來
    經驗的被告，如何能預見交付其帳戶行為，甚或以為只是工
    作內容的提領現金，竟然是幫助他人詐欺取財？是被告因欠
    缺對此之「知識」，因認被告於本件犯行應有欠缺或認知未
    足之情事，可堪想像，自難謂被告有此犯罪事實之認識。刑
    罰不處罰無知者，被告既欠缺上述認識，更難要求年輕識淺
    之被告對此用心而有迴避可能性。檢察官所舉證據不足使本
    院為被告有幫助詐欺罪之確信，而被告所辯有合理懷疑可信
    為真，又查無其他積極證據足證被告有檢察官所指幫助詐欺
    犯，自應為無罪的諭知。
九、至公訴意旨另認被告所為尚涉犯洗錢防制法第14條第1項的
    普通洗錢罪嫌，惟查：
(一)洗錢防制法於105年12月28日修正公布，106年6月28日施行
    生效。其立法目的，依修正後同法第1條規定，固然是在「
    防制洗錢，打擊犯罪，健全防制洗錢體系，穩定金融秩序，
    促進金流之透明，強化國際合作」；該條立法理由並說明：
    隨著各國對於洗錢防制之重視日增，特別是國際間金融活動
    往來日益密切，非法金流利用層層複雜的各種名目、態樣，
    而移轉、分散至跨國不同據點，取得形式上合法來源的樣態
    以躲避查緝，檢調單位所面臨的被告，已非傳統個人被告，
    而係擁有龐大資金、法律專業團隊為後盾之犯罪集團。目前
    國際上有關打擊犯罪之討論，亦一再強調打擊犯罪除正面打
    擊，更重要的應自阻斷其金流著手，包括金流透明化之管制
    及強化洗錢犯罪之追訴，才能徹底杜絕犯罪。同法第2 條之
    立法理由則說明：洗錢行為之處罰，其規範方式應包含洗錢
    行為之處置、分層化及整合等各階段。現行條文區分自己洗
    錢與他人洗錢罪之規範模式，僅係洗錢態樣之種類，未能完
    整包含處置、分層化及整合等各階段行為。為澈底打擊洗錢
    犯罪，爰參酌FATF 40項建議之第3 項建議，參採聯合國禁
    止非法販運麻醉藥品和精神藥物公約及聯合國打擊跨國有組
    織犯罪公約之洗錢行為定義，修正本條。是以，此次洗錢防
    制法所稱「洗錢」定義之修正，乃在於將修正前條文所區分
    自己洗錢與他人洗錢罪之規範模式，予以立體化及具體化包
    含整體洗錢行為之處置、分層化及整合等各階段之規範模式
    ，惟其本質仍係指將自己或他人【特定犯罪】所得財物或財
    產上利益，加以漂白，使形式上轉換為合法來源之財產，以
    圖掩飾或切斷特定犯罪所得與犯罪關聯性之行為。
(二)所謂「特定犯罪」必須是洗錢防制法第3條所明定的犯罪罪
    名，本案的犯罪所得是犯刑法第339條第1項的詐欺取財罪，
    屬第3條2款所明定的特定犯罪。因而依修正後洗錢防制法第
    2條第1、2款，第3條第2款規定，如意圖掩飾或隱匿刑法第3
    39條詐欺取財犯罪所得來源，或使他人逃避刑事追訴，而移
    轉或變更該犯罪所得；掩飾或隱匿刑法第339條詐欺取財犯
    罪所得之本質、來源、去向、所在、所有權、處分權或其他
    權益者，即構成同法第14條第1項的洗錢罪。本條項立法理
    由係在防制特定犯罪不法所得之資金或財產，藉由洗錢行為
    轉換成為合法來源之資金或財產，切斷資金與當初犯罪行為
    之關聯性，隱匿犯罪行為或該資金不法來源或本質，使偵查
    機關無法藉由資金之流向追查犯罪者。從而，行為人於主觀
    上就所欲掩飾、隱匿之不法所得係源於「特定犯罪」即應有
    所認知，並有積極為掩飾、隱匿該特定犯罪所得之客觀行為
    ，始屬洗錢罪所欲處罰之範疇；如並非於知悉他人實施詐欺
    取財後，另基於為掩飾、隱匿犯罪所得之犯意，而為上述提
    供之行為，尚難併依洗錢罪論處。
(三)經查被告是誤信詐騙集團表面上掩飾的求職工作為真，其主
    觀上難有預見可能性，而無幫助詐欺的確定或不確定故意，
    業如本院前述，被告既無從欲見其所為轉匯、提領及轉交的
    金額為他人或自己犯詐欺取財罪所得，遑論具有欲為掩飾、
    隱匿不法所得係源自詐欺取財罪「特定犯罪」的主觀上認知
    ，且即令依被告所辯其得預見所掩飾、隱匿者是企業主「節
    稅金額」，但仍難認被告主觀上得以認知屬違法逃漏稅所得
    （實則本案犯罪所得也非逃漏稅所得），因而也無可能預見
    其他洗錢防制法第3條所定「特定犯罪」，自不可能成立洗
    錢防制法第14條第1項的普通洗錢罪。
參、原判決撤銷改判之說明
一、原判決以被告之智識能力及工作經驗，應能察覺僅需提供自
    身帳戶，並負責提領該帳戶內金錢後交付，即可獲得報酬，
    顯與常理有違，而被告在未清楚瞭解具體工作內容之情形下
    ，率爾提供其兆豐帳戶之帳號，應認其主觀上對於縱使「奕
    儒day」利用其行為完成詐欺取財犯罪，亦不違背其本意，
    而容任結果發生，而認被告有共同詐欺之不確定故意，且客
    觀上有實際參與本案詐欺取財之提款行為甚明，因而論以犯
    刑法第28條、第339條第1項之共同詐欺取財罪。檢察官上訴
    意旨則仍以被告將告訴人等受詐騙之款項提領扣除自身報酬
    後，再以現金或購買遊戲點數方式轉交付其他詐欺成員之行
    為，有隱匿其詐欺所得之去向，應認被告另構成洗錢防制法
    第14條第1項之洗錢罪等語。
二、惟查依被告當時甫專科畢業，年僅21歲之年紀，其雖有使用
    金融卡之經驗，然其名下帳戶之存摺交由父母保管，其自身
    金融知識淺薄，又歷來均為短期打工的經驗，加以詐欺集團
    的手法縝密，可以想見其等為因應近來政府加強宣導杜絕詐
    欺事件發生，致使詐欺集團人頭帳戶取得困難，因而與被告
    聯繫時用演練純熟、頗具說服力，而被告並無知識能予質疑
    的用詞說法，而取得被告之信任，始誤信確有提供他人帳戶
    以為交易虛擬貨幣，甚至協助企業主節稅此類正當工作，進
    而聽信讒言，均業如本院前述。是既有此合理懷疑，無從確
    信被告有幫助詐欺之故意，更無掩飾、隱匿不法所得之洗錢
    罪嫌的可能，基於罪疑唯輕原則，自應為有利被告之認定。
    檢察官上訴自無理由。
三、綜上所述，基於罪疑唯輕原則：罪證有疑，應為有利被告的
    推定。本件被告所辯合理懷疑可信為真，且查無其他積極證
    據足證被告有檢察官所指犯行，自應為無罪諭知。原審疏未
    及此，遽為被告有罪之判決，被告提起上訴，否認犯罪並指
    摘原判決不當，為有理由，自應由本院將原判決撤銷，另為
    無罪之諭知。至被告於原審中與告訴人2人達成和解，乃屬
    民事程序，該和解契約的效力自不受本案刑事程序諭知無罪
    的影響，併此敘明。　　
據上論斷，應依刑事訴訟法第369條第1項前段、第301條，判決
如主文。
本案經檢察官吳志成提起公訴，檢察官孫源志提起上訴，檢察官
周慶華到庭執行職務。
中　　華　　民　　國　　109 　年　　11　　月　　12　　日
                  刑事第二庭    審判長法　官  周盈文
                                      法　官  謝梨敏
                                      法　官  錢建榮
以上正本證明與原本無異。
如不服本判決，應於收受送達後20日內向本院提出上訴書狀，其
未敘述上訴之理由者並得於提起上訴後20日內向本院補提理由書
（均須按他造當事人之人數附繕本）「切勿逕送上級法院」。
                                      書記官  許俊鴻
中　　華　　民　　國　　109 　年　　11　　月　　12　　日